---
title: "R Notebook"
output:
  html_document:
    df_print: paged
---

T.C. Çevre Şehircilik ve İklim Değişikliği bakanlığının ülke genelinde yaptığı hava kalitesi
ölçümleri [https://sim.csb.gov.tr/Services/AirQuality](https://sim.csb.gov.tr/Services/AirQuality) adresinde bulunan web uygulamasında istasyon bazında görsellenebilmektedir. 

Ham veriler ise [https://sim.csb.gov.tr/STN/STN_Report/StationDataDownloadNew](https://sim.csb.gov.tr/STN/STN_Report/StationDataDownloadNew) adresinden *Excel* formatında indirlebilmektedir. 

## Egzersiz 1 - Veri ithali

**Doğduğunuz şehre** ait olan **saatlik** hava kalitesi parametrelerini *Excel* formatında **doğduğunuz ay** için indirin. Tam bir aylık veri indirmeniz gerekmektedir.

Örnek :

- Mart ayında doğduysanız Mart 2023 verisi (Çünkü Mart 2024 bitmedi)
- Aralık ayında doğduysanız Aralık 2023 verisi
- Şubat ayında doğduysanız Şubat 2024 verisi

Yaratacağınız data.frame nesnesinin sütun isimleri Excel'de bulunan değişken sütun isimlerini içermelidir. *havaK* nesnesinin ilk 10 satırının raporda gözükmesini sağlayın.

```{r}
# Excel dosyasındaki ham verileri data.frame formatında R'a ithal edin
library(readxl)
havaK <- as.data.frame(read_excel("hava.xlsx", skip=1))
havaK 
```

## Egzersiz 2 - Veri Kalite Kontrolü

### Zaman sütunu
Zaman değerlerini içeren sütunun isminin **Time** olmasını sağlayın
```{r}
names(havaK) = c("Time", "PM10", "PM2.5", "SO2", "CO", "NO2",  "NOX", "NO")
```


*havaK$Time* adlı değişkendeki bütün verilerin **POSIXct** tipinde olmasını sağlayın. 

```{r}
havaK$Time = sapply(havaK$Time, as.POSIXct)
```

*Time* sütunu dışındaki bütün sütunların tipinin **numeric** olmasını sağlayın. *havaK* nesnesinin ilk 10 satırının raporda gözükmesini sağlayın.

```{r}
# numeric çevirme için . ve , kurtulma işlemi
havaK[, 2:8] = sapply(havaK[, 2:8], function(x) {
  gsub("\\.", "", x)
})
havaK[, 2:8] = sapply(havaK[, 2:8], function(x) {
  gsub(",", ".", x)
})

# numeric yapma işlemi
havaK[, 2:8] = sapply(havaK[, 2:8], as.numeric)

havaK[1:10,]

```

## Egzersiz 3 - Veri Görselleme
*dygraphs* paketini kullanarak veri setinizde bulunan iki farklı parametreyi aynı grafik üzerinde iki değişik aks kullanarak (bkz örnek) çizin.


```{r}
library(dygraphs)
# dygraph çizimi
data_subset <- havaK[, c("Time", "SO2", "CO")]
dygraph(data_subset) %>%
  dyAxis("y", "SO2", label = "SO2") %>%
  dyAxis("y2", "Parametre2", label = "CO", independentTicks = TRUE) %>%
  dySeries("SO2", label = "SO2") %>%
  dySeries("CO", label = "CO") %>%
  dyRangeSelector() 
```
